臺灣高等法院民事判決　　　　　　　　95年度上易字第1000號
上　訴　人　丁○○
　　　　　　庚○○
　　　　　　壬○○
　　　　　　戊○○
　　　　　　辛○○
　　　　　　乙○○
　　　　　　丙○○
兼上列七人
共　　　同
訴訟代理人　己○○○　住桃園縣桃園市○○路244號
被　上訴人　甲○○　　住桃園縣桃園市○○路246號
訴訟代理人　田振慶律師
　　　　　　楊偉奇律師
被　上訴人　癸○○　　住桃園縣八德市○○街107巷33號
上列當事人間請求確認房屋所有權事件，上訴人對於中華民國9
5年8月15日臺灣桃園地方法院94年度訴字第1181號第一審判決提
起上訴，本院於96年5月1日言詞辯論終結，判決如下：
    主      文
上訴駁回。
第二審訴訟費用由上訴人負擔。
    事實及理由
甲、程序部分：
一、上訴人之被繼承人陳文章於民國（下同）86年１月24日死亡
    ，其繼承人有己○○○、丁○○、陳中和、庚○○、壬○○
    、辛○○、戊○○、丙○○、乙○○等人，有上訴人提出之
    戶籍謄本及繼承系統表在卷可參（ 見原審卷第80-81頁），
    因上訴人主張系爭建物為繼承取得陳文章之財產，為公同共
    有物，故繼承人中之陳中和雖未同列為本件上訴人，惟「按
    不動產之公同共有人，若僅存甲、乙二人，而甲又所在不明
    ，事實上無從取得其同意，則乙就公同共有不動產之全部，
    為公同共有人全體之利益計，對於第三人為回贖之請求，要
    難謂為當事人不適格。」（司法院25年院字第1425號解釋參
    照），本件上訴人請求確認系爭建物為上訴人等人所有，自
    係為公同共有人全體之利益計，故繼承人陳中和雖未一同起
    訴，要難謂上訴人之當事人有不適格之情形，合先敘明。
二、又確認法律關係之訴，非上訴人有即受確認判決之法律上利
    益者，不得提起之；確認證書真偽或為法律關係基礎事實存
    否之訴，亦同。民事訴訟法第247條第1項定有明文，所謂即
    受確認判決之法律上利益，係指法律關係之存否不明確，原
    告主觀上認其在法律上之地位有不安之狀態存在，且此種不
    安之狀態，能以確認判決將之除去者而言，若縱經法院判決
    確認，亦不能除去其不安之狀態者，即難認有受確認判決之
    法律上利益（最高法院52年台上字第1240號判例參照）。本
    件上訴人主張系爭建物為其被繼承人陳文章原始取得，而由
    上訴人繼承取得所有權，惟此為被上訴人甲○○所否認；是
    上訴人主張系爭建物為其所有一事，因被上訴人甲○○之否
    認而為不明確，上訴人就此法律上之地位即有不安之狀態，
    而此不安之狀態，復得以本件確認判決予以除去，是上訴人
    自有提起確認之訴之法律上利益。
乙、實體部分：
一、上訴人主張： 坐落桃園縣桃園市○○○段509-7地號土地雖
    為被上訴人所有，惟坐落其上圓弧型屋頂鐵皮屋右半邊建物
    （即同市○○路240之1號建物、下稱系爭建物）係上訴人之
    被繼承人陳文章於74年間建造而原始取得所有權，陳文章於
    86年１月24日死亡後，上訴人依法繼承系爭建物所有權。詎
    被上訴人甲○○未經上訴人同意，擅將系爭建物出租予被上
    訴人癸○○使用，上訴人與被上訴人多次協調，被上訴人均
    置之不理，故有訴請確認系爭建物為上訴人所有之必要。爰
    依法確認坐落桃園縣桃園市○○○段509- 7地號土地上門牌
    號碼桃園縣桃園市○○路240號之１鐵皮屋建物（面積163平
    方公尺）為上訴人所有（原審為上訴人敗訴之判決，上訴人
    聲明不服）。並上訴聲明：(一)原判決廢棄。(二)確認坐落桃園
    縣桃園市○○○段509-７地號土地上門牌號碼桃園縣桃園市
    ○○路240號之1鐵皮屋建物（面積163平方公尺） 為上訴人
    所有。
二、被上訴人甲○○則以：系爭建物原係被上訴人甲○○與上訴
    人之被繼承人陳文章兄弟二人於63年間為經營汽車修理廠時
    共同出資搭建，原來之建物只有遮避風雨功能，做為汽車修
    理廠使用，故只有石綿瓦屋簷，並無房屋外牆，然因被上訴
    人甲○○與陳文章兄弟二人就汽車修理廠之經營理念不同而
    拆夥，雙方協議將建物按各自土地坐落位置分割，一人一半
    ，各自取得所有權及管理、使用權，即陳文章取得桃園市○
    ○○段509-６地號土地上建物（ 即圓弧型屋頂房屋左半邊）
    ，被上訴人甲○○取得同段509-７地號土地上建物（即圓弧
    型屋頂房屋右半邊）。嗣因63年間之建物屋簷長年使用且年
    久失修，致屋簷破損不堪，漏水連連，被上訴人甲○○乃於
    85年間將石綿瓦屋簷全部拆除，將之大幅度翻修改為鐵皮屋
    簷，是系爭建物非上訴人所稱於74年間建造之建造者，故上
    訴人以74年間之舊有建築或建物使用執照，誆稱系爭建物為
    其所有，實無理由等語，資為抗辯。並答辯聲明：上訴駁回
    。
三、被上訴人癸○○則以：伊固曾承租系爭建物使用，惟在94年
    ３月底時即已退租，現已未使用系爭建物，故上訴人與被上
    訴人甲○○間就系爭建物所有權之歸屬所發生之爭議，自與
    被上訴人癸○○無涉等語，資為抗辯。並答辯聲明：上訴駁
    回。
四、上訴人主張坐落桃園市○○○段509-７地號土地雖為被上訴
    人甲○○所有，坐落其上同市○○路240之1號圓弧屋頂鐵皮
    屋右半邊為未辦理保存登記之建物等情，有土地登記謄本、
    桃園縣政府府工建字第0950027533號函（內含建物使用執照
    申請書、建造執照）在卷可稽（ 見原審卷第92-99頁），並
    經原審會同桃園地政事務所之人員至現場履勘並測量，製有
    94 年11月4日勘驗筆錄及桃園地政事務所之土地複丈成果圖
    在卷可參（ 見原審卷第55-56頁、第73頁），被上訴人對此
    並不爭執，堪認此部分事實為真。
五、上訴人又主張系爭建物係被繼承人陳文章於74年間建造而原
    始取得，陳文章死亡後由上訴人繼承取得，被上訴人甲○○
    未經上訴人同意，擅將系爭建物出租予被上訴人癸○○，經
    協調被上訴人返還系爭建物，被上訴人均置之不理，故訴請
    確認系爭建物為上訴人所有等語，被上訴人甲○○則予否認
    ，稱系爭建物並非上訴人所有，實為伊所有等語。經查：
  (一)按確認不動產所有權歸屬之訴，應由原告提出確切證據，證
    明所有權歸屬於己，若原告不能為切當之證明，而依法院調
    查復不能得相當之憑信者，則無論被告能否舉出反證，及所
    舉反證是否可信均可不問（有最高法院19年度上字第1039號
    判例參照）。是當事人如係請求確認不動產所有權歸屬於己
    ，自應提出相當確切、充足之證據，以資證明不動產之產權
    確屬於己，如不能舉證證明不動產產權屬於己，而僅一再主
    張他造取得不動產權利之過程有何瑕疵，或指稱他造之不動
    產所有權不存在，縱認他造不能為相反之舉證，亦不能因而
    即認不動產產權確屬於己。
  (二)上訴人以使用執照申請書及建造執照所載之起造人為陳文章
    ，房屋稅本由上訴人繳納，故認系爭建物為被繼承人陳文章
    原始取得，再由上訴人繼承取得云云，並提出房屋稅證明、
    建物使用執照等為證（ 見原審卷第68-71頁）。然建物使用
    執照申請書係由聲請人自行填寫，而建造執照則係主管機關
    依據上開資料審核後所核發，為行政機關管理建築物之方法
    （見建築法第30條、第31條及第70條規定參照），而房屋稅
    納稅義務人之認定，則為稅捐稽徵機關管理課稅所為之方式
    ，均非人民取得不動產所有權之法定證據，建物在未辦理第
    一次所有權保存登記前，其所有權屬於出資興建之原始建築
    人，與起造人及納稅人名義誰屬無涉（最高法院70年台上字
    第2221號判例、 最高法院８５年度台上字第247號判判參照
    ），是以，稅籍資料實無法證明系爭建物產權之歸屬，上訴
    人以使用執照申請書、建造執照及房屋稅證明等為證，仍不
    足證明陳文章即為出資興建系爭建物之原始建築人。
  (三)又依桃園縣政府函覆原審之使用執照申請書所載，起造人固
    為陳文章，建築地點為桃園縣桃園市○○○段509之５、509
    之6、509之7等地號土地、門牌號碼為同市○○路244號，申
    請建造類別為「增建」、構造種類為加強磚造、層棟戶數為
    四層一戶，建築物概要：原有面積㎡、騎樓16.927、第一層
    92.393、 第二層109.319、申請面積㎡、騎樓33.155、第一
    層111.435、第三層114.169、第四層97.243，各層用途為走
    道、店舖及住宅等（ 見原審卷第93-94頁），可見增建之土
    地面積為111.435平方公尺， 而系爭建物經原審會同桃園地
    政事務所測量結果， 其面積為163平方公尺，有複丈成果圖
    在卷可參（見原審卷第73頁），則倘如上訴人所述，系爭建
    物所屬之圓弧型屋頂建物為陳文章於74年所興建，則該圓弧
    型屋頂建物之全部面積合計為326平方公尺（即163×2＝326
    ）， 顯與上訴人當時申請增建之111,435平方公尺面積完全
    不符，可見上訴人所指74年增建當時之申請書、建造執照與
    使用執照所載之建物， 係在原來244號房屋增建，其後桃園
    縣政府所核發之建造執照之建物，應不包括系爭建物，亦有
    上開建照影本可參（見原審卷第98頁），況目前系爭建物仍
    列為違章建築，是上訴人提出之使用執照申請書及建造執照
    所載建物，並不包括系爭建物。況使用執照申請書、建造執
    照等文件，不能為認定建物所有權誰屬之依據，已如上述，
    上訴人據此即認系爭建物為其所有，尚非可採。上訴人聲請
    傳訊簡錫池及呂美惠以證明系爭建物係74年興建或原建物補
    照，惟查上開待證事項，並不足動搖上開使用執照不包括系
    爭建物之事實，故無傳訊簡錫池、呂美惠之必要，併此敘明
    。至於上訴人所提之93年１月9日協議書（見本院卷第55 頁
    ），係因系爭建物僅為圓弧型屋頂房屋之右半邊建物，與上
    訴人所有之坐落於桃園市○○段509-６地號土地上建物（即
    圓弧型屋頂房屋左半邊）為同一結構體，而當時上訴人為保
    障其繼承土地之使用權利，而要求與被上訴人甲○○約定，
    倘其日後有使用所有土地（即509-６地號）之必要，而需拆
    除鐵皮屋時，經上訴人己○○○於二個月前，以書面通知後
    ，被上訴人甲○○應予配合，方立此約。由此足證，系爭建
    物確為被上訴人甲○○所有，否則，系爭建物如為上訴人所
    有，大可隨意自行處分或拆除，何須通知被上訴人甲○○配
    合拆除，足見上訴人所言不實。
  (四)再上訴人己○○○稱因伊誤認系爭建物為被上訴人甲○○所
    有， 於93年間就244號房屋併同系爭建物一起課稅一事，曾
    申請桃園市公所調解， 要求被上訴人甲○○分擔244號房屋
    之部分稅金，事後上訴人依稅籍資料及建物使用執照，得知
    系爭建物為上訴人繼承取得，上開調解顯有錯誤，不得為證
    據云云。惟上訴人曾因系爭建物之房屋稅，遭稅捐機關併入
    上訴人己○○○所有介壽路244號房屋內一併課稅， 而向桃
    園市公所申請調解， 請求被上訴人甲○○分擔244號房屋稅
    ， 經該公所調解委員會以甲○○應給付己○○○55,000元，
    做為74年至92年止應分擔繳納之稅額，於調解成立同時給付
    現金，並約定自93年度起之房屋稅，甲○○每年應分擔房屋
    稅3500元，於開徵通知繳納日前給付，有桃園市公所函覆原
    審之92年民調字第664號卷及調解委員會調解書在卷可稽（
    見原審卷第117-119頁）， 雖依上開調解資料尚不足以直接
    證明系爭建物之所有權歸屬，惟上訴人己○○○既於經法院
    認可之桃園市公所調解書內簽字肯認系爭建物非其所有，而
    要求被上訴人甲○○負擔房屋稅，則在上訴人未舉證證明調
    解書所載內容有何不可歸責於己之錯誤情事前，要不能任意
    推翻調解書之證據力，故上訴人己○○○顯不能以上開調解
    書有誤為由，而率予否認其先前所為之陳述。
  (五)被上訴人甲○○稱系爭建物原係伊與陳文章兄弟二人於63年
    間為經營汽車修理廠時共同出資搭建，原來建物做為汽車修
    理廠使用，只有石綿瓦屋簷，並無房屋外牆，嗣後因伊與陳
    文章兄弟二人因汽車修理廠之經營理念不同而拆夥，雙方協
    議按各自土地坐落位置分割，各自取得建物所有權及管理、
    使用權等語，經據證人何永於原審證稱：「（問：桃園市○
    ○路240號之1圓頂房屋是你去搭建？）答：以前是我搭建的
    ，但是我當時搭建的是石棉瓦屋頂。（問：你在何時搭建？
    ）答：約在63年時搭建的，我原來的工作是鐵工，現在也是
    做鐵工。（問：系爭房屋的結構為何？）答：是鋼架角鐵。
    （問：當時蓋的面積有多少？）答：時間已久，忘記了。這
    房屋確實是我蓋的。（問；當時是何人與你接洽的？）答：
    是被告甲○○與我接洽的。（問：以多少錢蓋的房子？）答
    ：是台幣30多萬元。是被告甲○○給我錢的。（問：何以對
    系爭房屋是你蓋的有印象？）答：因以前是用三角鋼來蓋，
    我每次經過該地我都會想到這間是我蓋的。（問：當時被告
    以何方式給付工資？）答：被告甲○○是以現金給付。」（
    見原審卷第156-159頁），是證人所述與被上訴人甲○○所
    述情節亦大致相符，可知系爭建物之原始建築結構，確是被
    上訴人甲○○與陳文章共同出資建造，其後分割各取得1/2
    ，非如上訴人所稱係由陳文章一人於74年所出資建築而成。
    上訴人雖主張傳訊陳秋鯨，欲證明被上訴人甲○○曾稱系爭
    建物為74年加蓋云云，但為被上訴人甲○○於原審所否認，
    且由上開事證，亦證明絕無此情，是亦無傳訊陳秋鯨之必要
    ，併此敘明。
  (六)「民事訴訟如係由上訴人主張權利者，應先由上訴人負舉證
    之責，若上訴人先不能舉證，以證實自己主張之事實為真實
    ，則被告就其抗辯事實即令不能舉證，或其所舉證據尚有疵
    累，亦應駁回上訴人之請求。」（ 最高法院17年上字第917
    號判例參照）。本件上訴人始終未能舉證證明系爭建物為其
    所有一事為真，縱認被上訴人甲○○所提出之證據不足以證
    明系爭建物為其所有，惟依上揭判例意旨及首揭說明，上訴
    人之主張，亦非可採。
  (七)被上訴人癸○○辯稱伊先前雖曾承租系爭建物使用，惟在94
    年３月底時即已退租，現在已沒有使用系爭建物，有卷附房
    屋租賃契約書影本一份為證（ 見原審卷第58-62頁），而上
    訴人亦自承系爭建物已由訴外人黃樹德承租（見原審卷第88
    頁），則上訴人與被上訴人甲○○間，就系爭建物所有權之
    歸屬所生爭議，被上訴人癸○○稱已與伊無涉，自屬可採，
    則上訴人對其訴請確認系爭建物為上訴人所有一事，已無訴
    之利益，應予駁回。
五、綜上所述，本件上訴人主張其為系爭建物所有人，因上訴人
    未能舉證證明系爭建物為其所有。從而，上訴人請求確認系
    爭建物所有權為其所有，為無理由，不應准許。原審為上訴
    人敗訴之判決，核無不合。上訴意旨指摘原判決不當，求予
    廢棄改判，為無理由，應予駁回。
六、本件事證已臻明確，兩造其餘攻擊防禦方法，核與判決結果
    已不生任何影響，不再贅述，併此敘明。
七、據上論結，本件上訴為無理由，依民事訴訟法第449條第1項
    、第78條、第85條第1項前段，判決如主文。
中　　華　　民　　國　 96    年     5    月　　15 　　日
                   民事第三庭
                       審判長法　官  林敬修
                             法　官  藍文祥
                             法　官  劉勝吉
正本係照原本作成。
不得上訴。
中　　華　　民　　國   96  　年    　5　 月  　16　 　日
　　　　　　　　　　　　　　 書記官  李翠齡
